台灣高等法院高雄分院民事判決　　　　　　　　九十一年度上易字第一七七號
　　上　訴　人　台灣土地銀行
　　法定代理人　乙○○
　　訴訟代理人　丁○○
　　　　　　　　丙○○
　　　　　　　　甲○○
　　被　上訴人　戊○○
右當事人間第三人異議之訴事件，上訴人對於中華民國九十一年七月十五日臺灣高雄
地方法院九十一年度訴字第三三六號第一審判決提起上訴，本院判決如左：
    主      文
原判決廢棄。
被上訴人在第一審之訴駁回。
第一、二審訴訟費用由被上訴人負擔。
    事實及理由
一、被上訴人主張：伊與訴外人古秋妹係舊識，且有師父、信徒關係。古秋妹照顧罹
    患疾病之妹妹古秀珍，獨自負擔古秀珍之醫藥及家庭生活費用，致在台灣銀行三
    民分行帳號第000000000000號之公務員退休優惠儲蓄存款帳戶（下
    稱系爭帳戶）之存款，即將提領殆盡，伊基於出家人慈悲為懷之心，於民國八十
    八年七月三日與古秋妹訂立信託契約，約定伊將所有之款項存入系爭帳戶，以免
    古秋妹遭銀行終止帳戶喪失優惠利率，信託期間為二年，伊乃於八十八年七月十
    五日、七月十六日，分別將新台幣（下同）十萬元存入、及匯款一百萬元入系爭
    帳戶，並按月將優惠利息轉入古秋妹在台北銀行之存款帳戶，供其提領使用。嗣
    於九十年七月三日續約，信託期間仍為二年，並於九十年八月九日、八月十七日
    ，分別將現金三十萬元存入、及匯款八十萬元入系爭帳戶，故系爭帳戶係屬信託
    財產，依法不得強制執行。詎上訴人於向原審法院聲請對古秋妹財產強制執行之
    事件中，主張系爭帳戶為古秋妹所有，聲請對系爭帳戶予以扣押，經原審法院發
    執行命令扣押。爰依信託法第十二條第二項規定，提起第三人異議之訴，請求判
    決台灣高雄地方法院九十年度執字第三四八四六號執行事件，就古秋妹系爭帳戶
    內之存款，不得為強制執行。
二、上訴人則以：系爭帳戶乃古秋妹退休金優惠綜合存款帳戶，帳戶存摺所顯示負數
    餘額，乃表示古秋妹向台灣銀行三民分行質押借款，被上訴人存入其所有款項，
    僅在償還古秋妹之借款債務；且被上訴人自行管理、處分系爭帳戶，與信託法規
    定要件不符，殊無成立信託關係之餘地，被上訴人無排除強制執行之權利等語，
    資為抗辯。
三、原審准許被上訴人之請求，上訴人聲明不服，提起上訴，求為：(一)原判決廢棄。
    (二)被上訴人在第一審之訴駁回；被上訴人求為判決駁回上訴。
四、兩造不爭執事項：
  (一)訴外人古秋妹於八十一年七月二十九日，邀同訴外人羅啟運為連帶保證人，向上
    訴人借款二百五十萬元，惟古秋妹自八十八年二月二十八日起即未按期繳還本息
    ，經上訴人向臺灣臺南地方法院聲請核發八十八年度促字第四○六五八號支付命
    令確定後，據以向原審法院民事執行處聲請強制執行，並經原審法院於九十年九
    月二十四日以九十高貴民文九十執字第三四八四六號執行命令，扣押古秋妹系爭
    帳戶之存款等情，為兩造所不爭執，並有中長期放款借據、臺灣臺南地方法院支
    付命令暨確定證明書、原審法院執行命令在卷可稽（原審卷二六至二九頁），堪
    信為真。
  (二)古秋妹於八十四年六月十六日，在台灣銀行台南分行開戶設立公教人員優惠綜合
    存款帳戶（開戶帳號：000000000000號），存入中央信託局公教人
    員保險處所開立面額一百三十萬六千八百萬元退休金支票，優惠存款二年為一期
    。系爭帳戶乃將優惠（定期）存款、活期儲蓄存款、擔保放款結合於同一帳戶內
    ，於優惠存款之存續期間內，古秋妹得以該優惠存款，於約定優惠存款九成範圍
    內向台灣銀行質借金額不等之款項，而古秋妹確曾以優惠存款向該分行辦理質借
    ，其存摺存款餘額於質借款項後則顯示負數，質借款項之清償方式依據該行優惠
    存戶辦法第四條第八款規定『存戶償還借款，本行得就存戶續存之活期儲蓄存款
    、優惠儲蓄存款中途解約或優惠儲蓄存款到期本息轉入活期儲蓄存款自動償還』
    。又依據上揭辦法第四條第七款規定存戶如有質借，未於存款到期日辦理優惠儲
    蓄存款之續存手續，該行即將到期存款抵償借款本息，借款人僅就抵償後所餘存
    款享有優惠利率存款權利。嗣古秋妹於八十七年二月二十三日，將該帳戶移入台
    灣銀行松江分行（帳號：000000000000號），又於八十八年五月二
    十五日，再將帳戶移入台灣銀行三民分行（帳號：000000000000號
    ）即原審法院執行命令所扣押之帳戶，有台灣銀行三民分行九十一年九月二十三
    日銀三營字第○九一五六○五五六七一號函暨所附臺灣銀行優惠儲蓄存款戶綜合
    服務辦法，下稱優惠存戶辦法、存摺交易明細、台灣銀行松江分行九十一年九月
    廿六日銀松營字第０九一五００五一六八一號函及所附往來明細資料、台灣銀行
    台南分行九十一年十月七日銀南營字第○九一○九○八二七七一號函及往來資料
    （本院卷四四至六七頁、七七至八六頁）為証。
五、兩造爭執事項所為論斷：
    本件應審究之爭點為被上訴人與古秋妹間，是否基於信託關係而以系爭帳戶之存
    款為信託財產？經查：
  (一)依上開台灣銀行松江分行、三民分行及台南分行函所附古秋妹帳戶自開戶日八十
    四年六月十六日起，至遭原審法院執行命令扣押前之往來交易明細觀之，古秋妹
    自開戶日起，均按月享有優惠存款利息一萬九千六百零二元，而該筆利息即如優
    惠存戶辦法第五條規定自動存入帳戶供其提領，惟古秋妹自八十四年七月起，即
    陸續向銀行質借金額不等之款項，該質借款項亦撥入帳戶以供提領，於古秋妹與
    銀行質押借款額度內，銀行每月撥入優惠存款利息一萬九千六百零二元時，該帳
    戶即自動扣除該金額，減少質押借款金額；如自該帳戶領款時，質押借款金額即
    增加。又上開優惠存款到期前或到期日之八十六年六月十七日、八十八年七月三
    日及九十年七月三日，古秋妹亦均依優惠存戶辦法規定辦理續存（即本院卷八六
    、四八、六○頁所示『摘要：優惠、金額一百三十萬六千八百元』之交易記錄，
    亦與本院卷一○七頁系爭存款存摺首頁所示【質押標的明細】核屬相符）。申言
    之，古秋妹於每期優惠存款到期前，既已依約辦理續存（按系爭定期存款之續存
    ，即指更換定期存單而言），依據優惠存戶辦法第四條第七款規定，顯無被上訴
    人所指古秋妹有何恐喪失優惠存款利息之情形。況銀行每月撥入系爭優惠利息一
    萬九千六百零元至系爭帳戶，乃依與古秋妹所存入一百三十萬六千八百元定期存
    款之約定，與古秋妹於系爭帳戶存入或領出之金額無關（古秋妹存入或領出金額
　　致帳戶內存款金額變更，與古秋妹質押借款及應付利息金額多寡有關）。甚且，
    被上訴人前開存（匯）入款項之時間，均在古秋妹辦理續存後之另一期優惠存款
    之存續期間，益徵該四筆存款，僅係被上訴人為古秋妹償還向銀行所質借之部分
　　款項而已（參見本院卷一○八、一一一頁，被上訴人存（匯）入款項後，存款餘
　　額仍顯示負數值），尚不能因被上訴人將款項存入古秋妹帳戶款項之行為，即認
　　古秋妹帳戶內之存款，即屬被上訴人所有。故被上訴人辯稱：伊係因古秋妹告知
　　台灣銀行三民分行之帳戶即將提領殆盡，而有遭終止帳戶之虞，始於八十八年七
　　月十五日、七月十六日，分別自郵局提領現金十萬元存入、及自大眾銀行匯款一
　　百萬元入系爭帳戶，又於九十年八月九日、八月十七日，再自郵局提領現金三十
　　萬元、及自大眾銀行匯款八十萬元入系爭帳戶，以免古秋妹喪失優惠利率云云，
　　並提出高雄鼓岩郵局郵政存簿儲金簿、大眾商業銀行活期存款存摺及台灣銀行系
　　爭存款存摺為證（本院卷九八至一二○頁），委無可採。
  (二)按稱信託者，謂委託人將財產權移轉或為其他處分，使受託人依信託本旨，為受
    益人之利益或為特定之目的，管理或處分信託財產之關係，信託法第一條定有明
    文。申言之，所謂信託，係信託人為自己或第三人之利益，以一定財產為信託財
    產，移轉與受託人管理或處分，以達成一定之經濟上或社會上目的之行為。本件
    古秋妹書與被上訴人之切結書記載：轉讓人古秋妹將優惠存摺乙本（台灣銀行三
    民分行）暫交明慧法師（本名戊○○，即被上訴人）保管處理，保管期限二年，
    自九十年七月三日至九十二年七月二日止，期間所存入之金額及利息，均由戊○
    ○實有，期間倘古秋妹發生任何變故，存摺中所有金額及利息，應由戊○○領回
    ，古秋妹及其家屬應無異議，有切結書在卷（原審卷六頁）。惟古秋妹優惠存款
    帳戶取得系爭存款利息，乃屬對於系爭帳戶之收益行為，要非管理行為，揆諸首
    揭說明，被上訴人與古秋妹之行為，與信託關係之受託人（即古秋妹）須依信託
    本旨，為受益人（古秀珍）之利益或為特定之目的，管理或處分信託財產之要件
    不符，二者不容混淆。又被上訴人既保管存摺且得以自行提領款項，亦與信託法
    認信託關係之委託人，對其財產權已無管理、處分權限之要件大相逕庭。故被上
    訴人主張古秋妹利用優惠利率，即屬基於受託人之身分管理信託財產之方法云云
    （本院卷八九頁），即非可採。又被上訴人雖主張：伊與古秋妹訂立信託契約後
    ，均每月、或每兩月將優惠利率領出再寄入古秋妹在台北銀行之帳戶供其提領，
    作為照顧其妹古秀珍之醫療、生活費用，該信託契約之受益人即為古秀珍云云，
    固經證人古秋妹、古秋妹之女兒羅文謹於原審到庭證稱確有上情云云（原審卷三
    四至三五頁、六二至六四頁），且提出切結書、古秋妹戶籍謄本、古秀珍診斷證
　　明書為證（原審卷六至七、七一至七二、七三至七四、六七至七○頁）。依古秋
　　妹於原審証稱：伊當庭提出之台北銀行存款明細帳所標示各筆款項即為優惠利息
　　所得云云（原審卷一○八頁、及一一一至一二○頁螢光黃色所標示者），與台灣
　　銀行三民分行存摺所載核對之，尚無數額相符之金額支出之交易記錄可循（即以
　　古秋妹所指八十八年七月十九日、八月二十五日所存入之三萬元、二萬元為例，
　　對照系爭存款帳戶於上述日期前，並無任何款項匯出或現金領出之記錄，則該三
　　萬元、二萬元金額之來源，顯非出自系爭帳戶）；又從被上訴人之大眾商業銀行
　　、郵政存簿存金帳戶之記載，與古秋妹所陳述日期之台北銀行市府分行往來明細
　　相互對照，亦無自上開二帳戶轉帳入台北銀行市府分行之記載（本院卷九七至一
　　０五頁、一一二至一二０頁）。即使認古秋妹提出之台北銀行存款明細帳所標示
　　各筆款項即為優惠利息所得為真實，然被上訴人亦非將每月優惠存款利息一萬九
　　千六百零二元，每個月或二個月存入台北銀行市府分行古秋妹帳戶，其存入之金
　　額亦與每月一萬九千六百零二元不符，足徵被上訴人上開辯解，與事實不符。
  (三)基上，被上訴人主張其與古秋妹間，係基於信託關係，而以系爭帳戶之存款為信
    託財產，核非可採。本件實難認被上訴人與古秋妹間，有信託關係存在。
六、綜上所述，系爭帳戶為古秋妹所開立，其對於台灣銀行三民分行自有消費寄託物
    返還請求權，而被上訴人與古秋妹間既無信託關係存在，其將自己所有款項存入
    系爭帳戶，要僅屬其與古秋妹之內部關係，難謂系爭帳戶內存款係被上訴人之信
    託財產，自無信託法第十二條排除強制執行之權利。被上訴人主張系爭帳戶內之
    存款不得為強制執行之標的，核不足採。從而，被上訴人起訴請求原審法院九十
    年度執字第三四八四六號執行事件就系爭帳戶內之存款，不得為強制執行，為無
    理由，不應准許。原審未斟酌及此，判准被上訴人之請求，自有未洽。上訴意旨
    指摘原判決不當，求予廢棄改判，為有理由。自應由本院予以廢棄改判，如主文
    第二項所示。
七、本件爭點所涉事項已明，兩造其餘攻擊防禦及舉證，核與判決結果無影響，爰不
    一一論述，附此敘明。
八、據上論結，本件上訴為有理由，依民事訴訟法第四百五十條、第七十八條，判決
    如主文。
中　　　華　　　民　　　國　　九十一　　年　　十一　　　月　　 二十　　 日
                                      臺灣高等法院高雄分院民事第六庭
~B1審判長法官　許明進
~B2　　　法官　謝肅珍
~B3　　　法官　李炫德
右為正本係照原本作成。
如對本裁定抗告，須於裁定送達後十日內向本院提出抗告狀，並應繳納抗告費新台幣
四十五元。
~B法院書記官　黃玉珠
中　　　華　　　民　　　國　　九十一　　年　　 十一　　 月　　二十一　　 日
